【裁判字號】    98,交聲,200
【裁判日期】    981230
【裁判案由】    違反道路交通管理處罰條例聲明異議
【裁判全文】
臺灣臺東地方法院交通事件裁定         98年度交聲字第200號
原處分機關  交通部公路總局高雄區監理所臺東監理站
異  議  人
即受處分人  甲○○
上列異議人即受處分人因違反道路交通管理處罰條例案件，對於
交通部公路總局高雄區監理所臺東監理站於民國98年12月 7日以
東監違裁字第裁81-T00000000號（原舉發通知單號碼：東警交字
第T00000000號）所為之裁決處分，聲明異議，本院裁定如下：
    主  文
原處分撤銷。
甲○○汽車駕駛人，駕駛汽車經測試檢定酒精濃度超過規定標準
，吊扣其小型車普通駕駛執照拾貳個月並應接受道路交通安全講
習。
    理  由
一、原處分意旨略以：異議人即受處分人甲○○（下稱異議人 ）
    於民國98年 6月21日21時10分許，酒後駕駛車牌號碼5036－
    MK號自小客車，行經臺東縣臺東市日光橋北端時，為警攔檢
    並測得異議人呼氣酒精濃度為0.84mg/L，遂由臺東縣警察局
    交通警察隊員警開立舉發違反道路交通管理事件通知單舉發
    ，後由原處分機關於98年12月 7日，依道路交通管理處罰條
    例第35條第1項第1款，裁處異議人罰鍰新臺幣（下同 ）49,
    500元，吊扣聯結車駕駛執照12個月，並施以道安講習。
二、本件異議意旨略以：異議人上開違規行為，業經臺灣臺東地
    方法院檢察署檢察官以 98年度速偵字第140號予以緩起訴處
    分確定，且依緩起訴處分命令應向財團法人台東家庭扶助中
    心支付45,000元之緩起訴處分金，原處分機關仍裁處罰鍰49
    ,500元，違反一事不二罰原則，又伊為警實施酒測時，係駕
    駛自小客車，卻遭原處分機關吊扣異議人職業聯結車駕照，
    將使異議人生計產生問題，為此具狀聲明異議，請求撤銷原
    處分等語。
三、按汽車駕駛人，駕駛汽車經測試檢定酒精濃度超過規定標準
    者，處新臺幣15,000元以上60,000元以下罰鍰，並當場移置
    保管該汽車及吊扣其駕駛執照 1年，道路交通管理處罰條例
    第35條第1項第1款定有明文。又汽車駕駛人，有道路交通管
    理處罰條例第35條第 1項規定之情形者，應接受道路交通安
    全講習，同條例第24條第1項第2款亦有明定。而汽車駕駛人
    飲用酒類或其他類似物後，吐氣所含酒精濃度超過每公升0.
    25毫克或血液中酒精濃度超過百分之0.05以上者，不得駕車
    ，道路交通安全規則第114條第2款復定有明文。
四、經查；
（一）一行為同時觸犯刑事法律及違反行政法上義務規定者，依
      刑事法律處罰之；但其行為應處以「其他種類行政罰」或
      得沒入之物而未經法院宣告沒收者，亦得裁處之；前項行
      為如經不起訴處分或為無罪、免訴、不受理、不付審理之
      裁判確定者，得依違反行政法上義務規定裁處之；本法所
      稱「其他種類行政罰」，指下列裁罰性之不利處分：限制
      或禁止行為之處分：限制或停止營業、「吊扣證照」、命
      令停工或停止使用、禁止行駛、禁止出入港口、機場或特
      定場所、禁止製造、販賣、輸出入、禁止申請或其他限制
      或禁止為一定行為之處分，行政罰法第26條、第2條第1款
      分別定有明文。此乃一行為同時造成刑罰法律與行政秩序
      罰規定發生競合適用之關係時，基於「一事不二罰」之法
      理，經由立法程序確立應以刑罰優先為原則，避免行為人
      承受過度且重複之處罰。此觀行政罰法第26條立法理由明
      確揭示：「一行為同時觸犯刑事法律及違反行政法上義務
      規定時，由於刑罰與行政罰同屬對不法行為之制裁，而刑
      罰之懲罰作用較強，故依刑事法律處罰，即足資警惕時，
      實無一事二罰再處行政罰之必要。且刑事法律處罰，由法
      院依法定程序為之，較符合正當法律程序，應予優先適用
      。但罰鍰以外之沒入或其他種類行政罰，因兼具維護公共
      秩序之作用，為達行政目的，行政機關仍得併予裁處，故
      為第一項但書規定。」其理益明。是以前揭行政罰法中刑
      事法律處罰優先且不再處以行政秩序罰之目的，既係因為
      行為人已接受刑罰而足資警惕，且已發生懲罰之作用，即
      無使行為人陷於雙重處罰之不利益，則關於刑事法律處罰
      之範圍自應採取實質認定，凡刑事實體法或程序法中所規
      定客觀上剝奪行為人生命、自由、財產權利，主觀上亦因
      制裁之嚴厲性、痛苦性，其強度足以造成心理強制而間接
      達成矯正教化目的之處遇手段，皆應納入其中，而不以形
      式上符合刑法第32條至第34條所定主刑及從刑種類者為限
      ，始與前揭法律規範之意旨相符。
（二）次按刑事訴訟法第253條之2規定，檢察官為緩起訴處分，
      得命被告於一定期間內履行「向公庫或指定之公益團體、
      地方自治團體支付一定之金額」，此一命被告為金錢給付
      的部分，應得被告之同意。命被告為金錢給付部分，並得
      為民事強制執行名義。檢察官課被告以上之負擔，由於此
      負擔雖非「刑罰」，但性質上可謂實質的制裁，解釋上亦
      屬道路交通管理處罰條例第35條第8項所規定之罰金，且
      造成被告權利受限制的影響。則受處分人上開違反刑事法
      律禁止規範之犯罪事實既已明確，僅因檢察官採取緩起訴
      處分之替代性刑事處遇手段，未將該案逕行起訴或聲請簡
      易判決處刑，致其後適用之刑事訴訟程序有所區別，然就
      受處分人負有支付一定金額予檢察官指定機構之義務觀察
      ，其如未在上開指定期間內確實履行義務，依刑事訴訟法
      第253條之3第1項第3款之規定，受處分人將遭受撤銷緩起
      訴處分之不利益；反之，倘其確實遵守並履行各項緩起訴
      條件，除非合於刑事訴訟法第260條所定情形之一，否則
      受處分人即無再就同一案件遭受刑事訴追之虞。從而，受
      處分人已因上開緩起訴處分而剝奪其財產權，主觀上前揭
      金錢給付義務亦具有強制性、懲罰性，雖不若易科罰金係
      以支付金錢作為自由刑之替代，惟經由緩起訴處分條件之
      履行使其免於遭檢察官發動起訴程序，仍具有替代刑罰之
      效果，廣義而言，應屬前揭所稱之「實質刑事法律處罰」
      ，而有行政罰法第26條第1項「一事不二罰」規定之適用
      。道路交通主管機關對於汽車駕駛人酒後駕車之行為，依
      道路交通管理處罰條例第35條第1項第1款規定予以裁罰，
      係對行為人違反行政法上義務規定之行政罰，而汽車駕駛
      人酒後駕車之行為，經測試檢定酒精濃度超過規定標準，
      涉犯刑法第185條之3之公共危險罪嫌者，道路交通主管處
      罰機關除有上開行政罰法第26條第1項但書規定，得處以
      其他種類行政罰之情形外，關於罰鍰部分，即應依上開行
      政罰法第26條及道路交通管理處罰條例第10條規定，移送
      地方法院檢察署處理，於移送後，非有上開行政罰法第26
      條第2項所定不起訴等事由，得依違反行政法上義務規定
      裁處者，不得再依道路交通管理處罰條例第35條第1項第1
      款規定，裁處行為人罰鍰之行政罰。
（三）況行政罰法第26條第1項僅規定「依刑事法律處罰之」，
      並未明定應依刑法第33條、第34條所定主、從刑罰之種類
      科罰，檢察官命令被告捐款之金錢給付即係依刑事訴訟法
      第253條之2第1項第4款規定所為，自與行政罰法第26條第
      1項「依刑事法律處罰之」之規定，尚無扞格之處，另緩
      起訴處分所定緩起訴期間期滿後，該緩起訴處分將發生禁
      止對已為緩起訴處分之同一犯罪事實再行起訴之效力，即
      所謂「緩起訴處分之實質確定力」（最高法院94年台非字
      第215號判例參照 ），故檢察官所為對於受處分人之緩起
      訴處分，實已產生實質刑罰之效果。再依刑事訴訟法第25
      3條之1規定，有關緩起訴處分，需具備之要件亦與不起訴
      處分之要件有間，且不起訴處分係自處分確定時起即發生
      實體上之確定力，不若緩起訴處分於緩起訴處分之期間（
      即猶豫期間）僅發生形式之確定力。因之，倘認行政罰法
      第26條第2項規定之「不起訴處分」包含「緩起訴處分」
      之情形，是否已逾文義解釋之範圍，實有疑問。行政罰法
      第26條第2項規定既未明文包含「緩起訴處分」之類型，
      而對於人民不利益之規定本不得任意加以擴張其適用，自
      不宜逕認行政罰法第26條第2項之規定於經緩起訴處分之
      情形亦有適用（臺灣高等法院臺南分院96年度交抗字第16
      6號裁定同此意旨 ）。
（四）至於交通部95年7月17日交路字第0950006986號函釋意旨
      雖謂：緩起訴處分乃附帶條件之不起訴處分，亦即為不起
      訴處分之一種，是行政罰法第26條第2項所稱「不起訴處
      分」包括「緩起訴處分」在內等語，惟該項乃例外得裁處
      行政秩序罰之補充規定，參諸該條文係將「不起訴處分」
      、「無罪」、「免訴」、「不受理」、「不付審理」等不
      能證明刑事被告犯罪或未曾使其實際接受刑罰之情形逐一
      臚列，顯然與該條第1項所指發生處罰競合之前提要件尚
      有未合，故有第2項仍依違反行政法上義務規定裁處之必
      要。而緩起訴處分既非不能證明行為人之犯罪事實，且有
      支付一定金額之實質處罰，自與上開行政罰法第26條第2
      項列舉之不起訴處分等情形迥然有別，仍無從遽為比擬而
      為相同之處置。如若不然，則刑事被告如經法院循審判程
      序判處罰金或得以易科罰金之拘役或有期徒刑，均得以援
      用行政罰法第26條第1項之規定，免於處以行政秩序罰之
      雙重不利益；至於藉由緩起訴處分而節省司法資源者，在
      基於實質懲罰目的而其財產權遭受剝奪之餘，卻仍需繳納
      一定金額之行政罰鍰，其結果勢必降低刑事被告接受緩起
      訴處分之意願，而反噬緩起訴處分替代繁複刑事審判程序
      之制度性機能。準此以言，行政罰法第26條第2項既未將
      緩起訴處分列舉其中，本於「例外規定從嚴解釋」之法理
      及前揭說明，自不能將條文中「不起訴處分」之範圍，擴
      及於性質顯不相同之「緩起訴處分」。且如以上揭法務部
      函示稱「不起訴處分」包括「緩起訴處分」在內，則緩起
      訴猶豫期間內受處分人已遵照檢察官命令繳交捐款之緩起
      訴處分金（已產生實質刑罰之效果，一如前述），再受行
      政裁處罰鍰，苟再遭撤銷該緩起訴處分，已繳交捐款緩起
      訴處分金依法已不得請求返還（益徵實質刑罰之效果），
      復經檢察官起訴，再受法院審判施以刑罰制裁，恐生一事
      數罰之危險，該函釋見解自難引為論據，附此敘明。而道
      路交通管理處罰條例第35條所規定之裁處，含有罰鍰與吊
      扣駕照之處分，二者分屬行政罰法中之裁罰，有對於過去
      違反義務行為處罰之「秩序罰」（指罰鍰），以及對於預
      防將來再犯危險之「管制罰」（指吊扣駕照）；前者對於
      過去義務違反而為秩序罰之目的，與刑事制裁酒醉駕車所
      欲達到保護交通安全之目的相同，二者既為相同之目的，
      則處以較重之刑事制裁為已足，自無重複處罰行政罰之必
      要。因此參酌行政罰法第26條之立法意旨，違反行政法上
      義務之行為，若同時亦經檢察官另為緩起訴處分時，行政
      機關應待緩起訴處分實質確定（即緩起訴猶豫期間經過而
      未經撤銷）後，因行為人已最終確定免於受刑事處罰時，
      行政機關方得為與刑罰相類之罰鍰處分。
（五）本件違規事實，經本院依職權調取臺灣臺東地方法院檢察
      署 98年度速偵字第140號等卷，有原舉發通知單影本暨吐
      氣酒精濃度測定值各乙紙附卷可稽，並為異議人所不爭執
      ，是本件異議人確有於前揭時、地酒後駕車，且吐氣酒精
      濃度測定值達0.84mg/L而超過規定標準之事實，固堪認定
      。惟異議人同一酒醉駕車之行為，因同時另犯刑法第 185
      條之 3之公共危險罪，業經臺灣臺東地方法院檢察署檢察
      官於98年6月22日以98年度速偵字第140號為緩起訴處分，
      緩起訴期間為 1年，並應於檢察官執行緩起訴處分命令通
      知書送達翌日起 6個月內，向財團法人臺灣兒童暨家庭扶
      助基金會支付45,000元，復經臺灣高等法院花蓮分院檢察
      署於98年7月17日以98年度上職議字第393號駁回再議確定
      ，有上開緩起訴處分書及臺灣高等法院花蓮分院檢察署處
      分書各一份在卷可按，揆諸前揭說明，本件緩起訴處分既
      仍未期滿，尚在猶豫期間進行中，原處分機關自不得於緩
      起訴處分確定前，即依道路交通管理處罰條例第 35條第1
      項第 1款規定逕予裁處罰鍰之處分。是本件原處分關於裁
      處罰鍰49,500元部分，難謂適法，應由本院將原處分關於
      罰鍰部分撤銷，由原處分機關視該行為之刑事訴追或審判
      程序終局結果確定後，再為適法之處理。
（六）次查94年12月14日修法前之道路交通管理處罰條例第68條
      規定：「汽車駕駛人，因違反本條例及道路交通安全規則
      之規定，受吊扣或吊銷駕駛執照處分時，受吊扣或吊銷其
      持有各級車類之駕駛執照」，修法前條文將違法或違規駕
      駛人所持有各級車類之駕駛執照一併吊扣或吊銷，失之過
      酷，對於人民工作與生活影響過鉅，有違比例原則，乃於
      修法時將其中「受吊扣處分者，吊扣其持有各級車類之駕
      駛執照」部分之規定刪除。是駕駛人違反同條例第35條第
      1項第1款之規定而受吊扣駕駛執照處分時，依修正後第68
      條規定並參照其修正意旨，應僅得吊扣違規或違法當時駕
      駛車類之駕駛執照，否則駕駛人駕駛低一級之車類違反本
      條例之規定時，不論其所造成之實害結果，而一律吊扣駕
      駛人所持有之各類駕駛執照，亦有違反相同事件相同處理
      ，不同事件不同處理之平等原則（參照臺灣高等法院97年
      法律座談會刑事類第40號提案研討結果）。受處分人為本
      件違規行為時，係駕駛普通自小客車，此有臺東縣警察局
      東警交字第 T00000000號舉發違反道路交通管理事件通知
      單附卷可憑，依上揭說明，其應受之處分為限制其駕駛普
      通自小客車之權利，即吊扣其小型車普通駕駛執照，原處
      分機關未審酌及此，逕為裁罰，即難認為允當，從而本件
      受處分人之對於吊扣職業大貨車駕照12個月之部分，異議
      為有理由。至於道路交通安全規則第61條等規定，汽車駕
      駛人取得高一級車類之駕駛資格者，應換發駕駛執照，並
      准其駕駛較低級車類之車輛，而已領有職業大貨車駕駛執
      照者，得駕駛普通自小客車之規定，而公路機關於實務上
      僅逐級核給汽車駕駛執照1張（即一人一照原則），致持
      有職業大貨車駕駛執照者，因駕駛普通自小客車違規，而
      須吊扣職業大貨車執照時，產生技術層面之困難，惟此技
      術層面問題，實難據以為原處分適法之理由，併此敘明（
      臺灣高等法院98年度交抗字第24號、第1563號裁定意旨參
      照）。
（七）至於原處分機關上開施以道安講習之行政裁罰部分，則係
      預防將來再犯危險之管制罰，而有別於前揭針對已發生違
      規事實科處罰鍰之行政秩序罰，屬行政罰法第26條第 1項
      但書所稱之「其他種類行政罰」。本件異議人確有飲酒駕
      車，經測試檢定酒精濃度超過標準之情，有上揭裁決書存
      卷可參，其違規事實堪以認定。是就此違反行政秩序規定
      之部分，依前揭規定，原處分機關自不得就該同一違規事
      實再處以「罰鍰」，然仍應科處罰鍰以外之行政罰（即施
      以道安講習）併予裁處之，從而異議人所受施以道安講習
      部分依法即無不當。
五、綜上所述，異議人確有上揭違規行為，既經臺灣臺東地方法
    院檢察署檢察官緩起訴處分確定，惟緩起訴期間尚未屆滿，
    原處分機關逕依道路交通管理處罰條例第35條第1項第1款規
    定，裁處異議人罰鍰4萬9千5百元，顯有違誤，自應由本院
    將原處分關於罰鍰部分撤銷，以期適法；而原處分機關應俟
    上開緩起訴處分是否實質確定後，再為罰鍰部分裁罰與否之
    決定。又裁處異議人吊扣職業聯結車駕駛執照12個月，既有
    上開不當之處，本院參酌臺灣高等法院暨所屬法院98年法律
    座談會刑事類第23號決議，自應將原處分撤銷，由本院依道
    路交通管理處罰條例第35條第1項第1款之規定，裁處異議人
    吊扣小型車普通駕駛執照12個月，並施以道安講習以資適法
    。
六、據上論斷，應依道路交通管理處罰條例第87條第2項、第89
    條，道路交通案件處理辦法第20條前段，裁定如主文。
中    華    民    國    98    年  12    月    30     日
                    交通法庭  法  官    蔡慧雯
以上正本證明與原本無異。
如不服本裁定，應於裁定送達後5日內向本院提出抗告狀（須附
繕本）。
「切勿逕送上級法院」
                              書記官    陳昭穎
中    華    民    國    98    年    12    月    30    日


司法院資訊處製作；財團法人民間司法改革基金會備份。
